【裁判字號】    92,台上,6250
【裁判日期】    921112
【裁判案由】    貪污
【裁判全文】
最高法院刑事判決                              九十二年度台上字第六二五０號
    上  訴  人  甲○○即龔冠.
右上訴人因貪污案件，不服台灣高等法院中華民國九十二年七月十七日第二審更審判
決（九十二年度上更(一)字第二七一號，起訴案號：台灣板橋地方法院檢察署八十九年
度偵字第二二二七七號），提起上訴，本院判決如左：
    主  文
原判決撤銷，發回台灣高等法院。
    理  由
本件原判決認定：上訴人甲○○（原名「龔冠華」）係台北縣板橋市公所（下稱板橋
市公所）公用管理課臨時雇員，負責協辦板橋市公所公有停車場之業務，為依據法令
從事公務之人員。緣板橋市公所為解決日益嚴重之停車問題，由市公所建設課每年辦
理所屬之民權、莊敬、新埔、民生高架橋花市、民生高架橋平面、民生公園、國慶、
公二、國光公園、四維公園、廣福公園、石雕公園、溪北公園、崑崙公園等十四個公
有停車場，規劃為一、五０二個月租車位，出租市民使用，並於每年六月辦理公告，
有意承租公有停車場月租車位之市民，則前往板橋市公所辦理登記，再由板橋市公所
辦理公開抽籤。中籤市民須依板橋市公所開立之繳款書，向板橋市農會公庫，繳交當
年度十二個月之月租費，再持繳款書收執聯，向板橋市公所辦理訂約及領取停車證。
民國八十八年六月間，板橋市公所建設課辦理八十九年度公有停車場月租車位承租作
業時，適逢政府將會計年度由年度改為年，車位承租期間，乃由十二個月調增為十八
個月（八十八年七月至八十九年十二月），惟公告後，有意承租車位之市民，以一次
須繳交十八個月之月租費，負擔過於沈重，乃向市公所陳情要求分期繳交。經市長林
鴻池同意分二期繳交後，中籤之承租戶遂先行繳交第一期九個月（八十八年七月至八
十九年三月）之月租費。嗣於八十九年三月間，板橋市公所另成立公用管理課，將公
有停車場之業務及承辦人廖永福、甲○○由建設課移撥於公用管理課。而該課因甫成
立即需辦理上開車位承租戶續約及繳交第二期九個月（八十九年四月至十二月）之月
租費作業，承辦人廖永福適正辦理年度公有停車場新建業務，課長林一明乃指派甲○
○負責辦理承租戶續約及繳交第二期月租費業務，同時通知承租戶依指定時間至市公
所辦理繳款及續約手續，但不得逕行收取月租費。詎甲○○於辦理上開業務期間，發
現倘承租戶中籤而不願承租時，空出之車位均無庸再辦理公開抽籤作業，有意承租之
市民可逕向甲○○辦理後補行承租。又板橋市公所製作之繳款書雖為五聯單，但無業
務單位存查聯，致業務單位無法查核承租戶繳款情形；且財政單位亦僅能依甲○○每
月陳報之月報表，稽核已繳款承租戶之款項是否進入農會公庫帳，無法查對尚未繳費
之承租戶。甲○○即意圖為自己不法所有，並基於概括犯意，利用職務上之機會，先
囑板橋某店名不詳不知情之刻印店人員，偽刻「台北縣板橋市農會代理板橋市公庫現
金收付(2)梁坤銘」印章後，違反上開作業規定，逕向候補承租戶辦理租約，並藉承租
戶不明板橋市公所繳款作業程序下，連續多次向上開十四個公有停車場補行承租之承
租戶（確實之承租戶姓名均不詳）表示可代收、繳月租費，致該等承租戶誤信為真，
均將月租費如數交付。甲○○於詐收月租費後，即以便條紙出具蓋用甲○○職章之收
到租費款項證明條交由承租戶收執，並表明日後再補寄繳款書收執聯。旋即以上開偽
刻之「台北縣板橋市農會代理板橋市公庫現金收付(2)梁坤銘」章蓋於繳款書上，再將
繳款書收執聯交付或郵寄各該承租戶，致該等承租戶誤以為已完成繳款手續；甲○○
旋將其餘之板橋市農會及公所財政、出納、主計等存查聯銷燬，板橋市公所因而不知
甲○○有擅自出租及收取租金之事，總計詐取之金額為新台幣（下同）六百二十萬元
，足生損害於板橋市公所及各該承租戶。又甲○○為隱匿上開因自己重大犯罪之鉅額
不法所得，乃將贓款分別於：（一）八十九年三月二十三日及同年月二十七日，透過
不知情之李玉燕、楊元智，以楊元智名義購買台灣大哥大股份有限公司股票十張，及
於八十九年四月間，購入台灣固網股條十張，共計一百八十三萬元。（二）八十九年
三、四月間，出借四十萬元款項予不知情之母親謝莉莉。（三）八十九年三月底，出
借五十萬元予不知情之楊元智。（四）於八十九年四月十一日，以不知情之杜其陽名
義購買ＢＭＷ轎車（車牌３Ａ｜２０９８號）一輛，加上改裝費，共計二百六十六萬
元。迄八十九年七月間，適有被詐收租費之石雕停車場承租戶賴美霞前往板橋市公所
辦理解約退費時，經板橋市公所財政課吳月清、吳秀霞發現該繳款書之月租費未入公
庫，且該繳款書上之「台北縣板橋市農會代理板橋市公庫現金收付(2)梁坤銘」收費章
係偽造，始知甲○○詐取月租費之事。吳秀霞隨即於八十九年九月二十六日接受台北
縣調查站訪談，翌日甲○○始主動前往台北縣調查站接受調查，並於偵查中自白上情
，同時自動繳交部分所詐得之財物三百十四萬二千五百元等情。因而撤銷第一審之科
刑判決，改判仍論上訴人以連續依據法令從事公務之人員，利用職務上之機會詐取財
物罪，判處有期徒刑肆年，褫奪公權參年，固非無見。
惟查：(一)、偽造之印章、印文或署押，不問屬於犯人與否，沒收之，刑法第二百十九
條定有明文。原判決理由六雖說明：除偽造之承租人黃錦雲（應為黃雲錦之誤）、張
阮雪嬌繳款書正本上之「台北縣板橋市農會代理板橋市公庫現金收付(2)梁坤銘」印文
三枚，應諭知沒收外，其餘繳款書影本之印文，因無證據證明正本尚屬存在，故不為
宣告沒收等旨（原判決第十五頁第二至四行）。惟卷附記載八十九年三月十三日呂景
勝為繳款人名義之板橋市公所繳款書正本上之「台北縣板橋市農會代理板橋市公庫現
金收付(2)梁坤銘」印文（見偵查卷第一六七頁），以肉眼觀之，似與前開黃雲錦、張
阮雪嬌繳款書正本上之梁坤銘部分之印文相符，果該部分之印文亦屬偽造，自應併為
宣告沒收，方屬適法，惟原判決僅就其中黃雲錦、張阮雪嬌部分繳款書上偽造之印文
諭知沒收，其餘同屬必應沒收部分，置而不論，並未說明不予沒收之理由，自有適用
法則不當之違誤。(二)客觀上為法院認定事實及適用法律基礎之證據雖已調查，而其內
容尚未明瞭者，即與未經調查無異，如遽行判決，仍屬應於審判期日調查之證據而未
予調查。原判決事實欄記載：「甲○○……為隱匿上開因自己重大犯罪之鉅額不法所
得，乃將贓款分別於（一）八十九年三月二十三日及同年月二十七日，透過不知情之
李玉燕、楊元智，以楊元智名義購買台灣大哥大股份有限公司股票十張，及於八十九
年四月間，購入台灣固網股條十張，共計一百八十三萬元。（二）八十九年三、四月
間出借四十萬元款項予不知情之母親謝莉莉。（三）八十九年三月底，出借五十萬元
予不知情之楊元智。（四）於八十九年四月十一日，以不知情之杜其陽名義購買ＢＭ
Ｗ轎車（車牌３Ａ｜２０９８號）一輛，加上改裝費，共計二百六十六萬元……」等
情（原判決第四頁第二行至第十行）。並說明上訴人該部分另犯洗錢防制法第九條第
一項之洗錢罪，似認定上訴人僅有該部分之犯行，惟上訴人於法務部調查局台北縣調
查站詢問時已供稱：「（所得款項其中）在八十九年四月十四日以現金八十萬元存入
本人寶島銀行板橋分行之帳戶內」，嗣於檢察官偵查時，仍為同一供述，並有其寶島
商業銀行活期存款存摺影本一紙在卷可憑（見偵查卷第一０二頁背面至一０三頁、二
一二頁、一０七頁），果上訴人所供實在，其此部分似亦有隱匿自己重大犯罪所得之
犯行，原審未併予究詰明白，遽為判決，於法併有未合。(三)貪污治罪條例所定應予追
繳沒收或發還被害人之財物，以所得者為限，其無所得或已發還者，自無從再為追繳
或發還之諭知。原判決雖說明：上訴人犯罪所得財物六百二十萬元中，已於偵查中主
動返還板橋市公所三百十四萬二千五百元，則應追繳之所得財物，自應扣除該返還之
部分等旨，惟上訴人於原審審理時，已主張其於九十二年六月二日及同年月三十日已
各再返還五千元予板橋市公所等情，並提出繳款書二紙為證（見原審卷第六十九至七
十一頁），原判決就上訴人再返還之一萬元，未於應追繳之金額中扣除，又未於理由
內說明不予扣除之原因，自有證據調查未盡及理由不備之違誤。(四)科刑之判決書，須
將認定之犯罪事實詳記於事實欄，然後於理由內逐一說明其憑以認定之證據，使事實
與理由兩相一致，方為合法。原判決事實認定：上訴人詐得之金額為六百二十萬元等
情，惟於理由六說明：「被告所得財物六百十六萬二千七百元中，業已主動返還市公
所三百十四萬二千五百元，其餘尚未繳還之三百零五萬七千五百元部分，應予追繳」
等旨（原判決第十四頁倒數第三至二行），又認定詐得之金額僅為六百十六萬二千七
百元，致事實之認定與理由之說明，齟齬不一，尤有判決理由矛盾之違誤。上訴意旨
雖未指摘及此，惟此為本院得依職權調查之事項，應認原判決有撤銷發回之原因。另
原判決主文及理由中「黃雲錦」均誤載為「黃錦雲」；又原判決不另為無罪諭知部分
，基於審判不可分之原則，併予發回，均附此敘明。
據上論結，應依刑事訴訟法第三百九十七條、第四百零一條，判決如主文。
中      華      民      國    九十二    年     十一     月     十二     日
                              最高法院刑事第九庭
                                  審判長法官  林  增  福
                                        法官  邵  燕  玲
                                        法官  陳  世  雄
                                        法官  惠  光  霞
                                        法官  石  木  欽
      右正本證明與原本無異
                                              書  記  官
中      華      民      國    九十二    年     十一     月     十九     日


司法院資訊處製作；財團法人民間司法改革基金會備份。
